ortografia/afijos/l10n/es_NI/afijos.txt
#
# es_NI.aff
#
# Definición de prefijos y sufijos comunes del idioma español de
# Nicaragua.
#
# Copyright 2004-2020, Santiago Bosio y otros.
#
# El proyecto y los diccionarios se distribuyen bajo un triple esquema de # licencias disjuntas:
# GNU GPL versión 3 o posterior, GNU LGPL versión 3 o posterior o MPL versión 1.1 o posterior.
# Puede seleccionar libremente bajo cuál de estas licencias realizará el uso.
#
# Puede consultar los detalles de cada licencia en:
#
# - https://www.gnu.org/licenses/gpl-3.0.en.html
# - https://www.gnu.org/licenses/lgpl-3.0.en.html
# - https://www.mozilla.org/en-US/MPL/1.1/
#
# Utilizamos la codificación UTF-8
SET UTF-8  # Indica que el .dic está en formato UTF-8
FLAG UTF-8 # Indica que las reglas de este fichero están en formato UTF-8

# Orden de reemplazo
TRY aeroinsctldumpbgfvhzóíjáqéñxyúükwAEROINSCTLDUMPBGFVHZÓÍJÁQÉÑXYÚÜKW

# Tabla de reemplazos
REP 95
REP ás         az
REP az         ás
REP cc         x
REP és         ez
REP ez         és
REP güe        hue
REP güi        hui
REP hue        güe
REP hui        güi
REP ís         iz
REP ío         ido
REP ke         que
REP ki         qui
REP ll         y
REP mb         nv
REP nv         mb
REP seci       cesi
REP x          cc
REP y          ll
REP vámonos    vayámonos # Error común en el español
#
# Se agregan a la tabla de reemplazos las terminaciones verbales de la 2ª
# persona plural (vosotros) no utilizada. Para que se ofrezca en los
# reemplazos la forma correspondiente a ustedes.
#
# Reemplazo de terminaciones verbales (vosotros => ustedes), para el
# indicativo y subjuntivo.
REP enchisteis inchieron # henchisteis => hinchieron
REP erguisteis irguieron # pues, eso.
REP eguisteis  iguieron  # seguisteis => siguieron
REP endisteis  indieron  # hendisteis => hindieron
REP ertisteis  irtieron  # vertisteis => virtieron
REP ervisteis  irvieron  # servisteis => sirvieron
REP estisteis  istieron  # vestisteis => vistieron
REP ormisteis  urmieron  # dormisteis => durmieron
REP ebisteis   ibieron   # concebisteis => concibieron
REP edisteis   idieron   # medisteis => midieron
REP egisteis   igieron   # elegisteis => eligieron
REP emisteis   imieron   # gemisteis => gimieron
REP eñisteis   iñeron    # ceñisteis => ciñeron
REP eristeis   irieron   # heristeis => hirieron
REP etisteis   itieron   # competisteis => compitieron
REP eísteis    ieron     # reísteis => rieron
REP ñisteis    ñeron     # bruñisteis => bruñeron
REP oísteis    oyeron    # pues, eso.
REP üisteis    uyeron    # argüisteis => arguyeron
REP habéis     han       # pues, eso.
REP isteis     eron      # mullisteis => mulleron
REP isteis     yeron     # huisteis => huyeron
REP ísteis     yeron     # caísteis => cayeron
REP steis      eron      # temisteis => temieron
REP steis      ron       # amasteis => amaron
REP enéis      ienen     # tenéis => tienen
REP eráis      ieran     # queráis => quieran
REP eréis      ieren     # queréis => quieren
REP ntáis      entan     # sintáis => sientan
REP obáis      ueban     # probáis => prueban
REP odáis      uedan     # podáis => puedan
REP odéis      ueden     # podéis => pueden
REP oláis      huelan    # pues, eso.
REP oláis      uelan     # voláis => vuelan
REP rmáis      erman     # durmáis => duerman
REP rtáis      ertan     # convirtáis => conviertan
REP rváis      ervan     # hirváis => hiervan
REP sois       son       # pues, eso.
REP iáis       ían       # riáis => rían
REP ráis       eran      # adquiráis => adquieran
REP veis       ven       # pues, eso.
REP ais        an        # amabais => amaban
REP áis        an        # amáis => aman
REP eis        en        # amareis => amaren
REP éis        án        # amaréis => amarán
REP éis        en        # améis => amen
REP éis        én        # entrevéis => entrevén
#
# Transformaciones de la 2ª persona plural en imperativo (vosotros) a la
# 2ª persona plural del subjuntivo/exhortativo (ustedes).
REP decid      digan     # pues, eso.
REP erguid     irgan     # pues, eso.
REP haced      hagan     # pues, eso.
REP jugad      jueguen   # pues, eso.
REP oíd        oigan     # pues, eso.
REP oled       huelan    # pues, eso.
REP cad        quen      # tocad => toquen
REP gad        guen      # entregad => entreguen
REP zad        cen       # enlazad => enlacen
REP ad         en        # amad => amen
REP ad         én        # estad => estén
REP ed         an        # temed => teman
REP id         an        # partid => partan
REP id         vayan     # pues, eso.
#
# Faltan transformaciones del imperativo con pronombres enclíticos.
# Reemplazo de pronombres
REP vosotras   ustedes
REP vosotros   ustedes
REP vuestra    su
REP vuestra    suya
REP vuestro    su
REP vuestro    suyo
REP vuestras   sus
REP vuestras   suyas
REP vuestros   sus
REP vuestros   suyos
REP os         las
REP os         les
REP os         los
REP os         se

# Mapeo de caracteres. Es útil en palabras acentuadas en la vocal incorrecta.
# Por ej.: autómatico -> automático. Si bien estos casos son poco frecuentes,
# suele ocurrir en textos escaneados y reconocidos mediante OCR, que
# aparezcan palabras mal acentuadas, o doblemente acentuadas.
MAP 6
MAP aáAÁ
MAP eéEÉ
MAP iíIÍ
MAP oóOÓ
MAP uúüUÚÜ
MAP nñNÑ

#
#
###############################################################################
#                                                                             #
#                 D E F I N I C I Ó N   D E   P R E F I J O S                 #
#                                                                             #
###############################################################################
#
#
# Prefijo a-: Significa 'privación' o 'negación'.
# Ante vocal se usa la variante an-.
PFX a Y 2
PFX a 0         a         [^aeiou]
PFX a 0         an        [aeiou]

# Prefijo ante-: Significa 'anterioridad', en el tiempo o en el espacio.
PFX b Y 1
PFX b 0         ante      .

# Prefijo anti-: Significa 'opuesto' o 'contrario'.
PFX c Y 2
PFX c 0         anti      [^r]
PFX c 0         antir     r

# Prefijo auto-: Significa 'propio', 'por sí mismo', o 'por sí solo'.
PFX d Y 2
PFX d 0         auto      [^r]
PFX d 0         autor     r

# Prefijo bi-: Significa 'dos' o 'dos veces'.
PFX e Y 2
PFX e 0         bi        [^r]
PFX e 0         bir       r

# Prefijo con-: Significa 'reunión', 'cooperación o compañía', o
# 'participación'.
PFX f Y 6
PFX f 0         con       [^abehiloprug]
PFX f 0         con       ll
PFX f 0         co       [pb]
PFX f 0         co        [aehioug]
PFX f 0         co        l[^l]
PFX f 0         cor       r

# Prefijo de-: Significa 'dirección de arriba a abajo', 'origen o
# procedencia', 'privación o inversión de significado', 'disociación o
# separación' o 'conclusión o reforzamiento de la acción'.
PFX g Y 3
PFX g 0         de        [^er]
PFX g 0         d         e
PFX g 0         der       r

# Prefijo des-: Significa 'negación o inversión del significado', 'privación',
# 'fuera de'. A veces no significa negación sino 'afirmación',
# 'intensificación', 'atenuación' o es superfluo.
PFX h Y 2
PFX h 0         des       [^s]
PFX h 0         de        s

# Prefijo en-: Significa 'en', 'entre', 'dentro' o 'sobre', y en ocasiones
# 'negación'.
PFX i Y 2
PFX i 0         em        [bp]
PFX i 0         en        [^bp]

# Prefijo entre-: Significa 'situación intermedia', 'calidad intermedia',
# 'acción incompleta', 'mezcla o combinación', o atenúa el significado.
PFX j Y 2
PFX j 0         entre     [^r]
PFX j 0         entrer    r

# Prefijo in-: Significa 'negación o privación' y 'en o dentro'. Cuando la
# palabra comienza con 'l' o 'r', se usa 'i-'.
PFX k Y 4
PFX k 0         i         l
PFX k 0         im        [bp]
PFX k 0         in        [^blpr]
PFX k 0         ir        r

# Prefijo inter-: Significa 'entre o en medio', o 'entre varios'.
PFX l Y 1
PFX l 0         inter     .

# Prefijo micro-: Significa 'pequeño' o 'millonésima parte'.
PFX m Y 2
PFX m 0         micro     [^r]
PFX m 0         micror    r

# Prefijo macro-: Significa 'grande'.
PFX 🔭 Y 2
PFX 🔭 0         macro     [^r]
PFX 🔭 0         macror    r

# Prefijo mini-: Significa 'pequeño', 'corto' o 'breve'.
PFX 🔍 Y 2
PFX 🔍 0         mini     [^r]
PFX 🔍 0         minir    r

# Prefijo maxi-: Significa 'muy grande' o 'muy largo'.
PFX 💯 Y 2
PFX 💯 0         maxi     [^r]
PFX 💯 0         maxir    r

# Prefijo pre-: Significa 'anterioridad local o temporal', 'prioridad' o
# 'encarecimiento'.
PFX n Y 3
PFX n 0         pr        e
PFX n 0         pre       [^er]
PFX n 0         prer      r

# Prefijo pos-: Significa 'detrás de' o 'después de'
PFX ⏩ Y 2
PFX ⏩ 0        post      s
PFX ⏩ 0        pos       [^s]

# Prefijo pro-: Significa 'por o en vez de', 'ante o delante', 'continuidad de
# acción', 'a favor de', y 'negación o contradicción'.
PFX o Y 2
PFX o 0         pro       [^r]
PFX o 0         pror      r

# Prefijo re-: Significa 'repetición', 'intensificación', 'retroceso o vuelta
# atrás', 'oposición o resistencia', 'negación o inversión de significado'.
PFX p Y 2
PFX p 0         r         e
PFX p 0         re        .

# Prefijo semi-: Significa 'medio o casi'.
PFX q Y 3
PFX q 0         sem       i
PFX q 0         semi      [^ir]
PFX q 0         semir     r

# Prefijo sobre-: Significa 'superposición o adición', 'intensificación o
# aumento', 'repetición', 'tiempo que sigue' y 'acción repentina'.
PFX r Y 3
PFX r 0         sobr      e
PFX r 0         sobre     [^r]
PFX r 0         sobrer    r

# Prefijo sub-: Significa 'bajo o debajo', 'inferioridad', 'acción
# secundaria', y 'atenuación o disminución'.
PFX s Y 1
PFX s 0         sub       .

# Prefijo super-: Significa 'sobre o encima', 'preeminencia o características
# extraordinarias', 'grado sumo', y 'exceso o demasía'.
PFX t Y 1
PFX t 0         super     .

# Prefijo tele-: Significa 'a distancia'
PFX ☎️ Y 3
PFX ☎️ 0        tel       e
PFX ☎️ 0        teler     r
PFX ☎️ 0        tele      [^er]

# Prefijo trans-/tras-: Significa 'al otro lado, en la parte opuesta o más
# allá', 'a través de', 'que sobrepasan', y 'cambio o mudanza'.
PFX u Y 8
PFX u e         tran      es
PFX u 0         tran      s
PFX u 0         trans     [^es]
PFX u e         trans     e[^s]
PFX u e         tra       es
PFX u 0         tra       s
PFX u 0         tras      [^es]
PFX u e         tras      e[^s]

# Prefijo contra-: Significa 'opuesto'.
# Si se antepone a una palabra que empieza por r, esta se duplica: contraréplica.
PFX v Y 2
PFX v 0         contra      [^r]
PFX v 0         contrar     r

# Prefijo ex-: Significa 'que fue y ya no es', 'fuera' o 'más allá'. Desde 2010,
# va pegado a la palabra a la que se aplica, como el resto de prefijos
# (ver https://github.com/sbosio/rla-es/issues/10)
PFX w Y 1
PFX w 0         ex	     .

# Prefijo métrico: Prefijos del SI para los múltiplos de unidades básicas y
# derivadas. No se debe aplicar para 'metro' debido a la tilde y conviene la
# creación de los lemas individuales para sus derivadas.

PFX 📏 Y 12
PFX 📏 0        tera     .
PFX 📏 0        giga     .
PFX 📏 0        mega     .
PFX 📏 0        kilo     .
PFX 📏 0        hecto    .
PFX 📏 0        deca     .
PFX 📏 0        deci     .
PFX 📏 0        centi    .
PFX 📏 0        mili     .
PFX 📏 0        micro    .
PFX 📏 0        nano     .
PFX 📏 0        pico     .
